【裁判字號】    91,訴,910
【裁判日期】    921229
【裁判案由】    返還工程款等
【裁判全文】
臺灣高雄地方法院民事判決              九十一年訴字第九一○號
    原      告  乙○○
    訴訟代理人  王正嘉律師
    被      告  郭水波即高盈土木包工業
    訴訟代理人  陳惠美律師
    複  代理人  林雪娟律師
右當事人間請求返還工程款等事件，經本院於民國九十二年十一月二十七日言詞辯論
終結，本院判決如左：
    主      文
原告之訴及假執行之聲請均駁回。
訴訟費用由原告負擔。
    事實及理由
一、原告起訴主張：原告於民國八十九年九月初與被告訂立「聖家中醫維新路新建工
    程」承攬契約，約定將坐落高雄縣岡山鎮○○段二三六之二、二三六之三地號土
    地（下稱系爭土地）上之建物拆除興建中醫院建物，而系爭工程全部交由被告承
    攬，總工程款為新臺幣（下同）六百三十萬元，工程期限為八十九年九月九日起
    至九十年一月二十五日止完工共計一百三十五日曆天，而付款辦法則按系爭工程
    完成階段給付，且被告提出房總管實業有限公司之廣告內容有關第三大點房總管
    的七大特色部分，約定由被告向行政主管機關申請核發拆除執照、興建執照。嗣
    原告將系爭房地交由被告施工，被告依約完成拆除原有建物及清運垃圾工程部分
    後，原告亦依約於八十九年十月十五日給付被告完成上揭工程部分之工程款四十
    萬元。詎被告竟以系爭建物與鄰房有糾紛為由，未依約進行工程，原告遂於九十
    一年一月十七日以臺灣臺南地方法院郵局第四二號存證信函通知被告，因系爭承
    攬契約係可歸責於承攬人即被告之事由，未於期限內完工，爰依民法第五百零二
    條第二項及第五百零三條之規定解除系爭契約，並依據民法第二百五十九條解除
    契約後回復原狀請求權，請求被告應返還前揭已經收取之四十萬元；且賠償原告
    因遲延施工一年致原告無法使用系爭土地之使用利益，其使用利益依土地法第一
    百零五條準用第九十七條第一項規定，法定地租以不超過土地申報總價額年息百
    分之十為限，故本件以原告所提供之二筆土地之公告現值之百分之十為一年之損
    害，該損害為六十一萬九千三百元等語。並聲明：被告應給付原告一百零一萬九
    千三百元及自本狀繕本送達翌日起至清償日止，按年息百分之五計算之利息；且
    願供擔保聲請宣告假執行。
二、被告則以：被告固有與原告成立系爭承攬契約且被告亦依約進行打除原地上建物
    及垃圾清運完工後，原告即給付被告該工作部分之報酬四十萬元，然(一)系爭工
    程承攬契約簽立時，被告雖曾提出房總管實業有限公司之廣告內容有關第三大點
    房總管的七大特色部分，惟該廣告並非系爭契約之一部分，且契約系爭亦並未約
    定應由被告負責申請拆除執照、建築執照，嗣被告於完成打除及垃圾清運之工作
    後，依約應進行興建房屋之基礎工程，惟依建築法第二十五條之規定，建築物須
    先向主管機關申請建造執照始能建造，而原告為系爭建物之起造人，未向主管機
    關申請建造執照，縱使系爭新建工程承攬契約有約定由被告申請建造執照，然就
    申請建照之必備文件，原告有協力之義務，然原告無法提出系爭土地單獨使用之
    畸鄰地土地所有人地上物合法房屋證明之文件，致本件建造執照始終無法申請；
    況系爭工程承攬契約第四條之工程期限雖約定，被告應於九十年一月二十五日
    以前全部完工，惟系爭契約第六條之變更工程亦另約定，因系爭工程之變更而有
    數量上之增減時，其工作期限亦得視實際情形需要予以延長或縮短等語，顯見系
    爭工程之期限可能因工程變更之需要而增減，而非於九十年一月二十五日前完成
    ，則不能達成系爭契約之目的，工程期限並非系爭契約之要素；又系爭工程進
    行之初，訴外人即原告之母范黃蜂即向岡山地政事務所就系爭土地申請鑑界，復
    因訴外人即系爭土地之鄰地所有人甲○○及其家人，因原告僱工整修房屋有危及
    鄰房結構安全且越界建築之情狀，要求被告暫停施工，致被告無法繼續施工，而
    協商過程中，原告亦不出面共同協調，導致協議破裂，而訴外人甲○○要求停工
    迄協商破裂之期間達一年，系爭工程亦已屆完工之期限，故系爭工程遲延，係不
    可歸責於被告之事由所致。(二)縱原告依法有解除系爭承攬契約權利，然被告亦
    得以原告自被告所受領者，為打除及垃圾之清運等勞務之給付，依民法第二百五
    十九條第三款之規定，請求原告返還受領勞務時之價額四十一萬三千八百元，主
    張抵銷；又原告主張因遲延施工一年致原告無法使用系爭土地之使用利益，應
    以土地之申報地價為計算標準，而非以土地之公告現值為計算標準，原告以系爭
    土地之公告現值為計算標準，與土地法之規定不符；依系爭工程承攬契約第五
    條約定，被告如無力完成工程而致停頓者，原告除得扣被告已完成部份之工程總
    價百分之十五外，尚可不經被告之同意另覓他人施工，原告於被告完成拆除地上
    物之工程後，即因訴外人甲○○異議而停工，原告若認為被告無力完工而停頓，
    應得另請他人繼續完工，以防止或減少損失，惟原告竟任令系爭工程停頓至近二
    年始向被告解除系爭契約，則原告就一年間土地無法使用損害之發生及擴大，亦
    有與有過失，被告得免除或減輕賠償責任等語資為抗辯。並聲明：駁回原告之訴
    ，如受不利之判決，願供擔保請免為假執行。
三、兩造不爭執部分：原告主張，兩造於八十九年九月初訂立「聖家中醫維新路新建
    工程」承攬契約，約定將坐落高雄縣岡山鎮○○段二三六之二、二三六之三地號
    土地上之建物拆除興建中醫院建物，而系爭工程全部交由被告承攬，總工程款為
    六百三十萬元，約定工程期限為八十九年九月九日起至九十年一月二十五日止完
    工共計一百三十五日曆天。而付款辦法則按系爭工程完成階段給付。嗣原告將系
    爭房地交由被告施工，被告依約完成拆除原有建物及清運垃圾工程部分後，原告
    亦依約於八十九年十月十五日給付被告完成上揭工程部分之工程款四十萬元。然
    原告於九十一年一月十七日臺南地方法院郵局第四二號存證信函通知被告，以兩
    造之系爭承攬契約係以因可歸責於承攬人即被告之事由未於期限內完工為由，解
    除系爭契約，被告業已收受上揭通知。現系爭工程被告除完成拆除原有建物及清
    運垃圾工程部分外，其餘均尚未完成等語之事實，業據其提出系爭工程合約書、
    付款辦法、付款明細表、高雄縣岡山鎮○○段二三六之二、二三六之三地號土地
    登記簿謄本九十一年一月十七日臺南地方法院郵局第四二號存證信函影本各一份
    、現場照片十張在卷可查，核屬相符，且為被告所不爭執，自堪信為真實。
四、本件爭點應為(一)依民法第五百零二條規定，原告有無解除系爭承攬契約權利；(二)
    系爭工程承攬契約之期限是否為系爭契約之要素，亦即於特定期限完成或交付是
    否為系爭契約要素；(三)系爭工程之遲延，是否可歸責於被告所致，亦即，系爭
    工程之遲延是否係因系爭工程發生鄰房損害，致使訴外人甲○○申請複丈及協議
    要求原告停工所致、系爭工程應由何人申請行政主管機關核發拆除執照、興建
    執照，被告提出之房總管實業有限公司之廣告內容有關第三大點房總管的七大特
    色部分，是否屬系爭契約之一部分、是否可歸責於被告致無法申請系爭建照。
    茲分述如下：
  (一)本件原告主張依民法第五百零二條規定有解除系爭承攬契約權利云云，經查：
    (1)按因可歸責於承攬人之事由，致工作逾約定期限始完成，或未定期限而逾相當
      時期始完成者，定作人得請求減少報酬或請求賠償因遲延而生之損害。前項情
      形，如以工作於特定期限完成或交付為契約之要素者，定作人得解除契約，並
      得請求賠償因不履行而生之損害，民法第五百零二條定有明文。是依民法第五
      百零二條規定解除契約僅適用於工作完成之情形，而不及於工作未完成之情狀
      。
    (2)系爭工程雖有約定完工期限，然迄今尚未完成之事實，業經兩造不爭執，已如
      前述。是依前揭說明，原告主張依民法第五百零二條第二項規定請求解除系爭
      承攬契約，於法未合，顯無理由，應予駁回。
  (二)原告主張系爭工程承攬契約之期限為系爭契約之要素；被告則否認，並以前揭情
    詞置辯。經查：
    (1)按因可歸責於房屋承攬人之事由，遲延工作，顯可預見其不能於期限內完成者
      ，依民法第五百零三條之規定，以其遲延，可為工作完成後解決契約之原因時
      ，定作人始得解除契約，所謂工作完成後解除契約之原因，依民法第五百零二
      條第二項規定，乃以工作於特定期限內完成為契約之要素者而言，如非以此為
      契約之要素，定作人僅得請求減少報酬，不得解除契約。所謂為契約之要素，
      係指當事人就需於一定期限完成或交付於契約中加以特別訂定。亦即僅須以特
      定期限完成或交付為契約要素而有遲延即得解除契約，至於其遲延結果是否即
      不能達契約之目的，則非所問。
    (2)被告抗辯系爭契約之工程期限並非契約之要素，然依系爭工程承攬契約第四條
      之工程期限業約定，被告應於九十年一月二十五日以前全部完工等語觀之，顯
      見兩造於系爭契約約定有特定完工期限，亦即於特定期限完成應為系爭契約要
      素，至於系爭工程遲延結果是否不能達契約之目的，與本件無關。至系爭契約
      第六條之變更工程雖另約定，因系爭工程之變更而有數量上之增減時，其工作
      期限亦得視實際情形需要予以延長或縮短等語，應係如有變更工程情狀，該變
      更工程之實際工作期間，另由兩造再行議定，本件尚未有變更工程之情狀，為
      兩造所不爭執，則無系爭契約第六條適用之餘地，尚難以此逕謂系爭契約之工
      程期限並非契約之要素，是被告前揭所辯，顯不足採信。
  (三)原告主張，被告為原告之使用人，未經原告同意即擅自停工，且越界建築為私權
    糾紛，原告於工程之初即申請鑑界，確認並無越界，被告並無任何停工裡由，如
    鄰人認有越界之情形，自應向司法機關尋求救濟，被告不得僅憑鄰人片面之詞，
    而擅自停工，系爭工程之遲延，顯可歸責於被告所致等語；被告則執前揭情詞置
    辯。茲分述如下：
    (1)被告抗辯因系爭工程發生鄰房損害，經訴外人甲○○申請複丈及協議要求停工
      ，致系爭工程之遲延等語，業經證人甲○○證述：「系爭工程進行之初，伊及
      家人有發覺原告雇工整修房屋有危及伊所有鄰房結構安全及越界建築之情狀，
      而申請地政機關鑑界並要求被告暫停施工：：，因後來伊與被告均各自提出保
      證安全施工條件進行協商，惟被告與伊彼此均不同意各自提出之條件：：，自
      伊要求被告停止施工至協商破裂為止經過至少半年以上至一年之久：：。」等
      語（參見本院九十一年十月三十一日準備程序筆錄）屬實；另高雄縣路竹地政
      事務所亦有函覆稱，該所曾奉高雄縣政府八十九年十一月二十三日八九府地籍
      字第八九００二０二二二八六號函囑員檢測岡山鎮○○段二三六之一地號土地
      異議複丈，並於八十九年十二月二十九日上午九時前往實地複測，因現場未發
      現異議樁位，依規定不得異議等語，此有高雄縣路竹地政事務所九十一年十月
      三日路地所二字第０九一０００九二六八號函一紙在卷可參，核屬相符。本院
      審酌證人甲○○與兩造並無利害關係，應無甘冒受刑事訴追之危險，故為有利
      被告證述之必要，其上揭證言應可採信。依前揭所述，系爭工程期限為八十九
      年九月九日起至九十年一月二十五日止完工僅有一百三十五日曆天，而訴外人
      即原告之母范黃蜂於八十九年十月二十五日向岡山地政事務所就系爭土地申請
      鑑界，嗣後訴外人即系爭土地之鄰地所有人甲○○亦申請以其所有之岡山段第
      二三六之一地號土地（即系爭土地之鄰地）鑑界，復由路竹地政事務所於八十
      九年十二月二十九日派員至現場再鑑界後，系爭土地之鑑界糾紛始告終結，則
      被告係因訴外人即鄰地所有人甲○○主觀上認為將危害鄰屋安全結構且有越界
      建築之情狀，要求停工協商期間即長達半年以上，是系爭承攬工程遲延，顯非
      可歸責於被告，應堪認定。
    (2)至原告陳稱，被告為原告之使用人，未經原告同意即擅自停工，且越界建築為
      私權糾紛，原告於工程之初即申請鑑界，確認並無越界，被告並無任何停工裡
      由。如鄰人認有越界之情形，自應向司法機關尋求救濟，被告不得僅憑鄰人片
      面之詞，而擅自停工云云。然按高雄縣建築損鄰事件處理作業程序第一點規定
      ：「建築物施工中發生損鄰事件後，高雄縣政府建設局應於七日內通知起造人
      、承造人、監造人勘查，依下列程序處理。(一)經勘查由監造建築師認有危害公
      共安全之虞者，監造人應立即通知建設局並以書面通知起造人、承造人停工。
      如因立即停工會使損壞擴大者，得責由起造人、承造人、監造人趕工完成基礎
      及地下層工程以穩定地基後再停工（在通知上註明），並請承造人即加強保護
      鄰房安全有效措施。(二)監造人於會同承造人及技師鑑定認為無危害公共安全者
      ，或依上述程序辦理後，已無公共安全之虞者，應於七日內出具安全鑑定書送
      建設局核備後始得繼續施工。」；第二點規定：「建築損鄰事件發生後，雙方
      應先自行協調，如協調不成，應向各鄉鎮市調解委員會聲請調解。」觀之，系
      爭工程發生損鄰情狀時，雙方應自行協調，是本件訴外人甲○○要求與兩造協
      商，兩造自應先行停工與之協調，否則被告繼續施工如確有造成損害，被告亦
      將負有損害賠償責任，是被告依規定停工並無不當，尚難有可歸責於被告之事
      由可言，原告前揭主張顯屬無據。
    (3)又按建築物在施工中，直轄市、縣（市）（局）主管建築機關認有必要時，得
      隨時加以勘驗，發現有危害公共安全者，應以書面通知承造人或起造人或監造
      人，勒令停工或修改；必要時，得強制拆除，建築法第五十八條固定有明文，
      然上揭規定應係指行政機關依職權主動勘驗建物時，如發現有危害公共安全之
      情狀，方以書面通知勒令停工。並非強制規定被告僅於符合上揭情狀時，方得
      依法停工，而無可歸責之事由，附此敘明。
  (四)另原告主張兩造訂約時，被告曾提出房總管實業有限公司（下稱房總管公司）之
    廣告內容有關第三大點房總管的七大特色部分，約定系爭工程由被告向行政主管
    機關申請核發拆除執照、興建執照等語；被告則抗辯雖有提出該廣告，惟該廣告
    並非系爭契約之一部分云云。經查：
    (1)按消費者保護法第一條已明定立法之目的在保護消費者之權益，促進國民消費
      生活之安全，提昇國民消費生活品質。我國一般國民，大多相信廣告而為消費
      行為，被告多欠缺法律常識，且一般而言，屬經濟上之弱勢，消費保護法第二
      十二條已明示企業經營者「應確保廣告內容之真實」，此為法律強制規定，參
      之上開消費者保護法之立法目的，不容契約任意否認廣告之內容。是契約內容
      若與廣告不同，企業經營者對消費者所負之義務，仍不得低於廣告內容。
    (2)本件原告係被告所為房總管公司之廣告之引誘後，進而以此廣告之內容與被告
      洽談承攬契約，此有房總管公司廣告書影本一份在卷可參，依被告提出之廣告
      內容有關第三大點房總管的七大特色部分，約定工程由被告向行政主管機關申
      請核發建築使用執照等語觀之，並參酌前揭說明，則該廣告內容之記載，顯已
      構成雙方承攬契約內容之一部，被告即應負履行該契約內容之義務，負責申請
      建築、使用執照。是被告前揭所辯，亦不足採信。
  (五)本件是否可歸責於被告致無法申請建照，經查：
    (1)本院依職權函查高雄縣政府建設局，有關系爭建物依法應由何人辦理拆除執照
      及建照等情，經該局函覆表示，拆除執照可由房屋所有權人自行向各縣市建設
      局申辦，建築執照應由起造人委託開業建築師向各縣市建設局申辦等語。此有
      高雄縣政府建設局九十二年四月二十五日（92）建館字第０九二一０一一二八
      四號函一紙在卷可參。本件承攬工程之申請建築執照，依兩造約定之系爭契約
      內容雖應由被告負責，然原告仍應負有附隨協助義務，提供相關申請資料供被
      告申請。
    (2)被告雖負有申請執照之義務，然依證人丙○○證稱：「岡山段二三五、二三四
      、二三四之三地號屬於角地、畸零地面寬不足，須有原告土地保留部份不足寬
      額土地，配合鄰地建築，但是如原告土地欲單獨使用，則必須畸零地部份，提
      出地上物合法房屋證明，因原告無法提出，故無法辦理原告單獨申請建築執照
      以使用系爭土地。」等語（參見本院九十一年七月二十四日準備程序筆錄），
      是以原告無法履行提出地上物合法房屋證明之附隨義務，致證人丙○○無法協
      助被告申請建築執照，是本件系爭工程無法申請建照，應非可歸責於被告。
五、綜右所述，系爭工程迄今均未完工；系爭工程承攬契約之期限雖為系爭契約之要
    素，且依約定系爭工程應由被告申請行政主管機關核發拆除執照、興建執照，然
    因系爭工程之遲延係因系爭工程發生鄰房損害，致使訴外人甲○○申請複丈及協
    議要求兩造停工所致，而原告亦無法履行提出地上物合法房屋證明之附隨義務，
    而無法辦理申請建照，故系爭工程之遲延，應非可歸責於被告，均已如前述。從
    而，依民法第五百零二條或民法第五百零三條規定，原告均無解除系爭承攬契約
    權利。是原告主張，依民法第五百零二條第二項及第五百零三條之規定解除系爭
    契約，並依據民法第二百五十九條解除契約後回復原狀請求權，請求被告應給付
    原告一百零一萬九千三百元及自本狀繕本送達翌日起至清償日止，按年息百分之
    五計算之利息，顯無理由，應予駁回。原告之訴既經駁回，其假執行之聲請應併
    予駁回。
六、本件事證已臻明確，兩造其餘攻擊防禦方法，於判決結果不生影響，爰不逐一論
    述，併此敘明。
七、據上論結，本件原告之訴為無理由，依民事訴訟法第七十八條，判決如主文。
中      華      民      國    九十二    年     十二     月    二十九    日
                              臺灣高雄地法院民事第二庭
~B審判長法官  楊富強
~B法      官  李昭彥
~B法      官  唐中興
右為正本係照原本作成。
如對本判決上訴，須於判決送達後廿日內向本院提出上訴狀。
中      華      民      國    九十二    年     十二     月    二十九    日
~B法院書記官  陳孟瑩


司法院資訊處製作；財團法人民間司法改革基金會備份。
